臺灣高等法院民事判決　　　　　　　　　 93年度上字第805號
上　訴　人　庚○○
　　　　　　己○○
　　　　　　丁○○
　　　　　　甲○○
　　　　　　戊○○
　　　　　　丙○○
　　　　　　乙○○
共　　　同
訴訟代理人　吳仲立律師
複　代理人　吳家銓
被　上訴人　臺北市政府工務局養護工程處
法定代理人　羅俊昇
訴訟代理人　張世興律師
複　代理人　游雅鈴律師
上列當事人間返還土地等事件，上訴人對於中華民國93年7月30
日臺灣臺北地方法院93年度訴字第420號第一審判決提起上訴，
本院於94年3月15日言詞辯論終結，判決如下：
    主  文
上訴駁回。
第二審訴訟費用由上訴人連帶負擔。
    事實及理由
一、被上訴人起訴主張：坐落臺北市○○區○○段三小段（下稱
    系爭地段）157地號土地（下稱157地號土地）係臺北市政府
    所有，交由伊管理。上訴人之被繼承人林添福無合法權源，
    竟於其上搭蓋門牌號碼臺北市○○○路○段85巷8號房屋（下
    稱系爭房屋）占用157地號如原判決附圖所示Ａ部分 (面積
    11.9㎡)之土地；嗣林添福去世後，系爭房屋由上訴人庚○
    ○、己○○、丁○○、甲○○、戊○○、丙○○、乙○○(
    下稱上訴人庚○○等七人)共同繼承，上訴人己○○居住於
    該房屋，上訴人庚○○、丁○○則
    土地係坐落於臺北市繁華商業地區，鄰近捷運站，交通便利
    ，生活機能建全等情。爰依所有物返還請求權及不當得利之
    法律關係，求為命：(一)上訴人庚○○、己○○、丁○○應自
    157地號如原判決附圖所示Ａ部分（面積11.9㎡）之土地遷
    出；上訴人庚○○等七人並應將前開土地上系爭房屋拆除，
    將該土地返還予伊；(二)上訴人庚○○等七人應連帶給付伊新
    臺幣（下同）382,917元，及自民國（下同）93年1月1日起
    至清償日止按年息百分之五計算之利息，並應自93年1月1日
    起至拆屋還地之日止按年給付伊依申報地價10%計算之不當
    得利及損害金之判決。原審判命上訴人庚○○、己○○、丁
    ○○應自157地號如原判決附圖所示Ａ部分（面積11.9㎡）
    之土地遷出；上訴人庚○○等七人並應將前開土地上系爭房
    屋拆除，將該土地返還予被上訴人；及上訴人庚○○等七人
    應連帶給付被上訴人184,476元，及自93年1月1日起算之法
    定遲延利息，並應自93年1月1日起至返還前開土地之日止，
    按年給付被上訴人就前開土地面積11.9㎡，依該土地當年度
    申報地價5%計算之損害金，並依聲請為准、免假執行之宣告
    ，並駁回被上訴人其餘之訴及其假執行之聲請。被上訴人就
    其敗訴部分未聲明不服，此部分已告確定；上訴人則就其敗
    訴部分提起上訴。被上訴人並於本院為上訴駁回之聲明。
二、上訴人則以：被上訴人管理之157地號土地係自伊等之被繼
    承人林添福所有之系爭地段152地號土地（下稱152地號土地
    ）及鄰近土地辦理清理重劃而來，然臺北市土地重劃大隊辦
    理清理重劃程序有諸多瑕疵，未通知林添福到場實地指界交
    接土地，且系爭房屋於辦理重劃前即已存在於152地號土地
    上，並編訂有門牌，臺北市土地重劃大隊未按建物原有位置
    進行重劃分配，且未予補償，顯已違法，該重劃程序應屬無
    效，不得拘束伊等，伊等自有權繼續占用157地號如原判決
    附圖所示Ａ部分之土地等語，資為抗辯，並於本院聲明：(一)
    原判決不利於上訴人部分廢棄。(二)前開廢棄部分，被上訴人
    在第一審之訴及其假執行之聲請均駁回。
三、查被上訴人主張157地號土地係屬臺北市政府所有，由伊管
    理。上訴人之被繼承人林添福所有之系爭房屋占用157地號
    如原判決附圖所示Ａ部分（面積11.9㎡）之土地，嗣林添福
    去世後，該房屋由上訴人等七人共同繼承，上訴人己○○居
    住於該房屋，上訴人庚○○、丁○○則
    被上訴人提出之土地登記謄本、林添福繼承系統表暨繼承人
    26頁）可稽，且為上訴人所不爭執，復經原法院臺北簡易庭
    於92年2月14日會同兩造及臺北市中山地政事務所測量人員
    至現場履勘測量屬實，有勘驗筆錄、訊問筆錄、現場照片及
    臺北市中山地政事務所92年2月26日北市中地二字第0923029
    6400號函附土地複丈成果圖附卷（見92年度北訴字第10號卷
    第56至62頁、第65至77頁、原審卷第26頁）為憑，自堪信為
    真實。
四、被上訴人主張伊因土地重劃而取得157地號土地所有權，上
    訴人之被繼承人林添福在系爭土地上建屋，無合法權源，乃
    無權占有，系爭土地之重劃程序合法，其結果自得拘束上訴
    人，上訴人等既為無權占有系爭土地，且逾台北市市有財產
    管理自治條例有關免追收不當得利規定之施行期間，上訴人
    自應給付不當得利之損害金等情；上訴人則以前揭情詞置辯
    。經查：
  (一)按以無權占有為原因，請求返還土地者，占有人對土地所有
    權存在之事實無爭執，而僅以非無權占有為抗辯者，土地所
    有權人對其土地被無權占有之事實無舉證責任，占有人自應
    就其取得占有係有正當權源之事實證明之（最高法院85年度
    台上字第1120號判決參照）。查上訴人之父林添福所有之15
    2地號土地，於台北市土地重劃大隊辦理重劃清理前為304之
    39地號土地，該土地於日據時期原屬葉倍值所有，依日據時
    期重劃留存之「換地豫地指定並假清算原簿」記載昭和19年
    （民國33年）6月30日通知指定換地於第50街；又依「台北
    市都市計劃事業勒使街道延線土地區劃整理施行規程」（下
    稱重劃施行規程）第8條規定：「依前條第3項所為之指定，
    重劃前之土地所有人應自其指定之日起在換地預定地上使用
    收益。」，該日據時期重劃於辦理「換地預定地指定通知」
    後，因日本戰敗投降而停止「還地預定地之公告確定」等重
    劃應辦程序，故原所有權人已依指定換地使用、收益、處分
    、設定負擔及繳納稅款，而土地登記簿仍為重劃前之標示，
    台北市土地重劃大隊因而於69年間始依「台北市日據時期實
    施土地重劃地區地籍清理要點」（下稱清理要點）完成重劃
    清理公告，又前揭「清理要點」第17條第2項規定 ：「土地
    所有權人如有異議，應於公告期間，以書附具有關文件向本
    府提出，逾期不受理」及第19條規定：「地籍公告期滿無異
    議者、或有異議經處理完竣者，應由該管地政事務所依公告
    成果辦理土地登記」，林添福並未對清理重劃公告提出異議
    ，台北市中山地政事務所遂按公告成果辦理土地登記完竣等
    情，有台北市土地重劃大隊93年4月9日北市地重一字第09
    330211300號函附清算原簿、換地預定地圖、重劃施行規程
    日文及中譯本、「清理要點」、清理計算表及公告之地籍清
    理土地對照清冊等影本附件可稽（見原審卷第110至126頁）
    。又本件清理土地重劃公告，係由台北市政府地政處測量大
    隊於66年間辦理地籍清理，並按「清理要點」第2點，依原
    重劃劃訂之邊線配合地籍圖重測作業程序，經通知土地所有
    權人現場辦理地籍調查，雙方實地指界一致，並據以施測，
    並計算面積後，將成果移請台北市土地重劃大隊造冊、公告
    ，亦有台北市政府地政處測量大隊93年6月4日北市地測三字
    第09330338500號函（見原審卷第173、174頁）及台北市政
    府地政處測量大隊93年5月13日北市地測三字第09330305300
    號函附該地號地籍圖重測地籍調查表、重測後地籍圖、面積
    計算表等影本在卷足憑（見原審卷第165至168頁），且由前
    揭地籍調查表（見原審卷第166頁）之指界人欄內蓋有林添
    福印章等情可徵，林添福本人確實前往現場指界，堪認本件
    土地清理重劃確實已依相關法令由台北市政府地政處測量大
    隊辦理重測、地籍調查、指界、施測計算面積後，再移請台
    北市土地重劃大隊造冊、公告。查林添福所有系爭152地號
    土地，乃依據日據時代留存之換地豫定地指定並假清算原簿
    ，已於33年6月30日通知指定換地於第50街，且豫定地指定
    換地之土地所有權人，已依指定換地使用、收益、處分、設
    定負擔及繳納稅款，復依前揭清理要點第2條第1項規定：「
    日據當年已辦理完成之重劃事項（包括制定重劃施行規程呈
    准公布、換地處分設計分配、換地預定地指定通知）為符合
    實際狀況及保障人民權益，應承認有效，152地號土地既早
    於日據時代已換地指定完成，各換地所有權人已各自依指定
    換地使用、收益、處分、設定負擔及繳納稅款，而台北市政
    府地政處測量大隊於66年間辦理本地區地籍清理，其作業程
    序與上開要點第2點（應為條）規定，依原重劃劃定之邊線
    配合地籍圖重測作業程序，經通知土地所有權人到場辦理地
    使用現況應與日據時代指定換地之結果相符，且被上訴人已
    依清理要點之規定公告通知各所有權人，在無人異議之情況
    下辦理土地登記完竣，亦已有如前述，足見本件土地清理重
    劃確依相關法令辦理。上訴人指被上訴人未依清理要點之規
    定通知所有權人到場指界，程序顯然違法，應屬無效云云，
    自不足取。
  (二)台北市土地重劃大隊曾依前揭「清理要點」第14條之規定，
    將該土地重劃成果交由台北市政府以69年2月6日（69）府地
    重字第05486號公告並以同字號函各土地所有權人在案 ，有
    台北市土地重劃大隊93年5月7日北市地重一字第0933026820
    0號函附前開公告影本在卷足憑（見原審卷第156至164頁）
    ，堪認台北市土地重劃大隊確實已依前揭「清理要點」第15
    條之規定，進行公告並通知所有權人。上訴人雖提出台灣電
    力公司北市區營業處書函（見原審卷第77頁）及戶政事務所
    門牌初編證明書（見原審卷第78頁）等影本，辯稱系爭房屋
    於辦理清理重劃前即已存在於304之39地號土地 ，台北市土
    地重劃大隊顯未依建物原有位置進行重劃；惟查，台灣電力
    公司北市區營業處書函僅能證明系爭房屋於48年3月間已裝
    置電錶供電，而戶政事務所門牌初編證明書亦僅能證明系爭
    房屋於49年6月30日已編定門牌號碼 ，尚難據此認定系爭房
    屋於清理重劃前占用土地之位置，況上訴人並未舉證證明系
    爭房屋自48年間迄今未曾因改建、擴建而變動占有土地面積
    、位置，自難以前述書函即認定台北市土地重劃大隊未依建
    物原有位置進行重劃，況本件土地所有權人林添福曾親自到
    現場指界，事後未對重劃成果公告提出異議，自應受其拘束
    ，不得於事後任意否認清理重劃程序之效力。前揭「清理要
    點」第3點第4項第3款復規定 ：「補償之對象以原參加重劃
    之土地所有權人為限，其因移轉而獲得之土地所有權人不互
    為補償。」（見原審卷第122頁），經查林添福所有152地號
    土地，於日據時期原屬葉倍值所有，有台北市土地重劃大隊
    93年4月9日北市地重一字00000000000號函在卷足稽 （原審
    卷第110頁） ，且由前揭函所附日據時期土地重劃清理計算
    表可知（原審卷第126頁），葉倍值始為原參加重劃之土地
    所有權人，林添福則為因移轉而獲得土地之所有權人，是依
    前述規定，林添福並非應受補償之對象，則上訴人徒以未受
    補償指摘該清理重劃程序為無效，洵非有理。上訴人又抗辯
    該清理重劃程序違法，亦無足採，上訴人復無法舉證證明其
    有占有該土地之合法權源，則被上訴人主張上訴人無權占用
    157地號如原判決附圖所示Ａ部分面積共計11.9平方公尺之
    土地，堪予採信，被上訴人請求上訴人丁○○、己○○、庚
    ○○應自前述占用土地遷出 ，上訴人庚○○等7人並應將前
    開土地上之系爭房屋拆除，將該土地返還，洵屬有理，自應
    准許。
  (三)按無法律上原因而受利益，致他人受損害者，應返還其利益
    ，民法第179條前段定有明文 。又於城市地方租用房屋之租
    金 ，以不超過土地及建物申報總價額年息10%為限，而前開
    規定於租用基地建築房屋之情形準用之，土地法第97條、第
    105條分別定有明文。另土地法第93條第1項規定所謂土地地
    價，依同法施行細則第25條之規定，係指法定地價而言。依
    同法第148條規定 ，係指土地所有權人依土地法所申報之地
    價，在平均地權條例施行區域，係指土地所有權人於地政機
    關舉辦規定地價或重新規定地價時，於公告地價期間內自行
    申報之地價而言，惟公有土地則以土地之公告地價為申報地
    價，免予申報，平均地權條例第16條及其施行細則第21條定
    有明文。查系爭房屋位於台北市○○○路○段85巷8號，屬於
    城市地方，自有前開規定之適用，而無權占有他人之土地，
    獲有使用之利益，其價額相當於租金，上訴人之消極不拆屋
    還地之行為，與被上訴人所受不能使用、收益土地之損害間
    ，顯有直接因果關係，則被上訴人依不當得利之法律關係，
    請求上訴人給付無權占用系爭土地所獲得相當於租金之利益
    ，即屬有據。至台北市政府先前為執行管理市有財產，曾訂
    立台北市有財產管理自治條例，該條例第17條第2項規定，
    「前項被占用之市有財產，如需追收最近5年占用期間之使
    用補償金，不得拋棄，但於85年元月1日前占用之市有財產
    ，占用人自願於期限內交還者，不在此限」，而台北市政府
    本此規定，乃頒立台北市政府各機關學校被占用市有房、地
    免追收不當得利處理原則，該原則第5條規定：「本處理原
    則施行期間至87年12月31日止」，且亦經台北市政府於89年
    3月14日廢止（以上見原審卷第61頁、第62頁），查本件上
    訴人現尚未返還系爭土地予被上訴人，上開條例及原則亦經
    廢止，上訴人執為免給付不當得利之論據，自不足取。
  (四)再按租金之請求權因5年間不行使而消滅，為民法第126條所
    明定，至於終止租約後之賠償或其他無租賃契約關係之賠償
    ，名稱雖與租金異，然實質上仍為使用土地之代價，債權人
    應同樣按時收取，不因其契約終止或未成立而謂其時效之計
    算應有不同（最高法院49年台上字第1730號判例參照）。準
    此，本件被上訴人得請求之不當得利，以起訴前 5年內為限
    ，即自88年1月14日起算 。系爭土地88年1月14日起至89年6
    月30日止、89年7月1日起之公告地價（即申報地價）分別為
    每平方公尺61,310元、62,923元，此有台北市公告地價土地
    現值及公告地價查詢系統表在卷可按（原審卷第28頁）。本
    院審酌系爭土地之坐落於地點交通便利，居住環境尚佳，有
    原法院台北簡易庭於92年 2月14日至現場履勘所製作勘驗筆
    錄（見北簡字卷第56至第58頁）、現場照片（同上卷第60至
    第62頁）及被上訴人所提位置圖（原審卷第29頁）可憑，並
    參以其繁榮程度、經濟用途，被上訴人使用所能獲利情形及
    參考台北市政府公告之「市有土地出租租金計收基準」之相
    關規定（原審卷第201頁） ，認上訴人所受利益金額以按土
    地申報價額年息5%計算為適當，又系爭房屋於林添福過世後
    係由上訴人7人共同繼承 ，則上訴人就占用土地不當得利部
    分應負連帶清償責任。從而，被上訴人依不當得利法律關係
    ，請求上訴人連帶給付自88年 1月14日起至92年10月31日止
    共計184,476元（計算公式詳如附表一所示），及自93年1月
    1日起至清償日止按年息5%計算之利息；並應自93年1月 1日
    起至返還前開土地之日止，按年給付被上訴人就前開土地面
    積11.9平方公尺，按該土地當年度申報地價百分之五計算之
    損害金，為屬正當，應予准許。
五、綜上所述，被上訴人依所有物返還請求權及不當得利之法律
    關係，請求上訴人庚○○、己○○、丁○○應自坐落於第15
    7地號土地如原判決附圖所示Ａ部分（面積11.9平方公尺）
    之土地遷出；上訴人庚○○、己○○、丁○○、甲○○、戊
    ○○、丙○○、乙○○並應將前開土地上系爭房屋拆除，將
    該土地返還被上訴人；上訴人並應連帶給付原告184,476元
    ，及自93年1月1日起至清償日止，按年息5%計算之利息；並
    應自93年1月1日起至返還前開土地之日止，按年給付被上訴
    人就前開土地面積11.9平方公尺，按該土地當年度申報地價
    5%計算之損害金，為有理由，應予准許。原審判命上訴人拆
    屋還地，並如數連帶給付上開損害金，且依兩造聲請分別命
    供擔保為准免假執行之宣告，核無不合，上訴意旨，指摘原
    判決不當，求予廢棄改判，為無理由，應予駁回。
六、兩造其餘攻擊防禦方法及其他未經援用之證據，經斟酌尚無
    礙於本院前述之認定。
七、據上論結，本件上訴為無理由，判決如主文。
中　　華　　民　　國　　94　　年　　3 　　月　　29　　日
　　　　　　　　　民事第16庭審判長法　官  黃騰耀
　　　　　　　　　　　　　　      法　官  黃莉雲
　　　　　　　　　　　　　　      法　官  許文章
正本係照原本作成。
如不服本判決，應於收受送達後２０日內向本院提出上訴書狀，
其未表明上訴理由者，應於提出上訴後２０日內向本院補提理由
書狀（均須按他造當事人之人數附繕本）上訴時應提出委任律師
或具有律師資格之人之委任狀；委任有律師資格者，另應附具律
師資格證書及釋明委任人與受任人有民事訴訟法第４６６條之一
第一項但書或第二項（詳附註）所定關係之釋明文書影本。
中　　華　　民　　國　　94　　年　　4 　　月　　6 　　日
　　　　　　　　　　　　　　　　　書記官  陳明俐
附註：
民事訴訟法第四百六十六條之一（第一項、第二項）：
對於第二審判決上訴，上訴人應委任律師為訴訟代理人。但上訴
人或其他法定代理人具有律師資格者，不在此限。
上訴人之配偶、三親等內之血親、二親等內之姻親，或上訴人為
法人、中央或地方機關時，其所屬專任人員具有律師資格並經法
院認為適當者，亦得為第三審訴訟代理人。
